臺灣高等法院民事判決　　　　　　　　100年度上易字第601號
上　訴　人　蔡義雄
被　上訴人　蔡鍑蠑
訴訟代理人　邱基祥律師
上列當事人間請求拆屋還地事件，上訴人對於中華民國100年5月
10日臺灣板橋地方法院99年度訴字第2440號第一審判決提起上訴
，本院於100年8月17日言詞辯論終結，判決如下：
    主      文
上訴駁回。
第二審訴訟費用由上訴人負擔。
    事實及理由
一被上訴人主張：
(一)坐落新北市○○區○○段598地號土地（下稱系爭598地號土地
  ）與同段597 地號土地相鄰，原均係伊、上訴人及訴外人蔡文
  雄、蔡俊雄、蔡佳芬共有。伊曾因上訴人、蔡文雄、蔡俊雄未
  經全體共有人同意，無權占用同段597 地號土地，並在其上加
  蓋鐵皮屋，於民國95年間對上訴人、蔡文雄、蔡俊雄訴請拆屋
  還地，經臺灣板橋地方法院（下稱板橋地院）95年度訴字第10
  40號、臺灣高等法院96年度上字第992 號判決確定（下稱系爭
  板橋地院95年度訴字第1040號確定判決），上訴人、蔡文雄、
  蔡俊雄應將該鐵皮屋拆除，將土地返還全體共有人。嗣上訴人
  於96年間向蔡文雄購買其所有系爭598 地號土地之應有部分及
  其上如原審判決附圖所示A部分面積3平方公尺之鐵皮屋；邱阿
  圓、蔡月霞、蔡淑惠、蔡繼祺、蔡明臻於98年間則共同繼承蔡
  俊雄之遺產，故系爭598 地號土地現由兩造、邱阿圓、蔡月霞
  、蔡淑惠、蔡繼祺、蔡明臻及蔡佳芬共有。
(二)又系爭板橋地院95年度訴字第1040號確定判決與本件之訴訟標
  的不同，且上訴人係給付其占用同段597 地號土地之不當得利
  予伊，並非給付租金。是上訴人所有如原審判決附圖所示A 部
  分面積3平方公尺、C部分所示面積5 平方公尺之建物既無權占
  用系爭598 地號土地，爰依民法第767條、第821條之規定，提
  起本訴（被上訴人於原審起訴請求：1.上訴人應將系爭598 地
  號土地上如原審判決附圖所示A 部分面積3平方公尺、C部分所
  示面積5 平方公尺之建物拆除，將該部分土地返還予被上訴人
  及其他全體共有人；2.原審共同被告邱阿圓、蔡月霞、蔡淑惠
  、蔡繼祺、蔡明臻應將系爭598 地號土地上如原審判決附圖所
  示B部分面積6平方公尺之建物拆除，將該部分土地返還予被上
  訴人及其他全體共有人。原審判決被上訴人勝訴，上訴人就其
  敗訴部分提起上訴，原審共同被告邱阿圓、蔡月霞、蔡淑惠、
  蔡繼祺、蔡明臻則未上訴，未上訴部分已告確定）。並答辯聲
  明：上訴駁回。
二上訴人則以：
  伊已依系爭板橋地院95年度訴字第1040號確定判決給付租金予
  被上訴人，且伊對系爭598 地號土地有應有部分5分之2之所有
  權，未來可能請求分割系爭土地，被上訴人不得請求伊拆屋還
  地等語，資為抗辯，並上訴聲明：(一)原判決不利於上訴人部分
  廢棄；(二)上開廢棄部分，被上訴人在第一審之訴及假執行之聲
  請均駁回。
三按所有權人對於無權占有或侵奪其所有物者，得請求返還之，
  對於妨害其所有權者，得請求除去之，有妨害其所有權之虞者
  ，得請求防止之；各共有人對於第三人，得就共有物之全部為
  本於所有權之請求，但回復共有物之請求，僅得為共有人全體
  之利益為之；當事人主張有利於己之事實者，就其事實有舉證
  之責任，民法第767條、第821條、民事訴訟法第277 條前段分
  別定有明文。又以無權占有為原因，請求返還所有物之訴，被
  告對原告就其物有所有權存在之事實無爭執，而僅以非無權占
  有為抗辯者，原告於被告無權占有之事實，無舉證責任，被告
  應就其取得占有，係有正當權源之事實證明之，如不能證明，
  則應認原告之請求為有理由（最高法院72年度台上字第1552號
  、72年度台上字第2516號、85年度台上字第1120號判決參照）
  。被上訴人主張：伊為系爭598 地號土地之共有人，上訴人所
  有如原審判決附圖所示A部分面積3平方公尺、C部分所示面積5
  平方公尺之建物無權占有系爭598 地號土地等語，上訴人對其
  所有之上開建物占用系爭598 地號土地之事實並不爭執，僅以
  其非無權占有為抗辯，是依前開說明，上訴人應就其主張對系
  爭598地號土地有合法占有權源一節，負舉證責任。經查：
(一)被上訴人主張：伊為同段597 地號土地共有人，上訴人、蔡文
  雄、蔡俊雄未經全體共有人同意，占用該地，並於其上加蓋鐵
  皮屋，伊乃訴請上訴人、蔡文雄、蔡俊雄拆屋還地，經系爭板
  橋地院95年度訴字第1040號確定判決判命上訴人、蔡文雄、蔡
  俊雄應將該鐵皮屋拆除，將土地返還全體共有人，並給付相當
  於租金之不當得利；又系爭598 地號土地現由兩造、邱阿圓、
  蔡月霞、蔡淑惠、蔡繼祺、蔡明臻及蔡佳芬共有，上訴人、蔡
  文雄未經全體共有人同意占用該地，分別於其上加蓋如原審判
  決附圖所示C部分所示面積5平方公尺之建物及如原審判決附圖
  所示A部分面積3平方公尺之建物，嗣上訴人向蔡文雄購買如原
  審判決附圖所示A 部分之建物，取得事實上之處分權等情，為
  上訴人所不爭，並有系爭598 地號土地登記謄本及異動索引、
  民事判決、確定證明書等件附卷可稽（見板橋地院99年度補字
  第2261 號第7至44頁），復經原法院會同新北市三重地政事務
  所人員勘測屬實，製有勘驗筆錄及土地複丈成果圖（即原審判
  決附圖）在卷可查（見原審卷第31至34頁），本院亦依職權調
  閱板橋地院95年度訴字第1040號民事全卷查核屬實，自堪信為
  真實。
(二)上訴人雖辯稱：伊已依系爭板橋地院95年度訴字第1040號確定
  判決給付租金予被上訴人，且伊對系爭598 地號土地有應有部
  分5分之2之所有權，未來可能請求分割該地，被上訴人不得請
  求伊拆屋還地等語，惟系爭板橋地院95年度訴字第1040號確定
  判決係針對同段597地號土地為請求，與本件係針對系爭598地
  號土地為請求，兩者訴訟標的不同，上訴人既未舉證證明被上
  訴人及其他共有人同意其使用系爭598 地號土地，或共有人間
  有分管之約定，自不得以其已依系爭板橋地院95年度訴字第10
  40號確定判決給付不當得利，或為系爭598 地號土地之共有人
  ，得請求分割該地為由，免除本件拆屋還地之義務。是上訴人
  上開所辯並非可採。
(三)因此，上訴人未經系爭598 地號土地全體共有人同意即占有使
  用系爭598 地號土地，自屬無權占有。此外，上訴人就其占有
  系爭土地係有正當權源之事實，亦未能舉證證明，衡諸前揭說
  明，被上訴人自得本於民法第767條、第821條之規定，請求上
  訴人拆屋返地。
四綜上所述，被上訴人依民法第767條、第821條之規定，請求上
  訴人將系爭598地號土地上如原審判決附圖所示A 部分面積3平
  方公尺、C部分所示面積5平方公尺之建物拆除，將該部分土地
  返還予被上訴人及其他全體共有人，為有理由，應予准許。原
  審就此部分為被上訴人勝訴之判決，並依兩造之聲請，分別為
  以供擔保為條件之假執行宣告或免為假執行，並無違誤。上訴
  意旨指摘原判決該部分不當，聲明廢棄改判，為無理由，應駁
  回其上訴。
五本件事證已臻明確，兩造其餘主張、陳述及所提未經援用之證
  據，經審酌後認與判決結果不生影響，爰不一一論述，附此敘
  明。
六據上論結，本件上訴為無理由。依民事訴訟法第449條第1項、
  第78條，判決如主文。
中    華    民    國   100    年    9     月    7     日
                    民事第十二庭
                        審判長法  官  吳謀焰
                              法  官  許紋華
                              法  官  李昆曄
正本係照原本作成。
不得上訴。
中    華    民    國   100    年    9     月    7     日
                              書記官  莊昭樹